臺灣高等法院高雄分院刑事判決
110年度金上更一字第2號
上  訴  人
即  被  告  李堅立


選任辯護人  蕭縈璐律師
上列上訴人因詐欺等案件，不服臺灣高雄地方法院109年度訴緝
字第16號，中華民國109年6月5日第一審判決（起訴案號：臺灣
高雄地方檢察署107年度偵緝字第1460號、108年度偵緝字第170
號），提起上訴，判決後經最高法院發回更審，本院判決如下：
    主  文
原判決撤銷。
李堅立犯如附表編號1至6所示之罪（共陸罪），各處如附表編號
1至6「主文」欄所示之刑及沒收、追徵。應執行有期徒刑壹年捌
月，併科罰金新臺幣拾萬元，罰金如易服勞役，以新臺幣壹仟元
折算壹日；沒收、追徵部分併執行之。
    事  實
一、李堅立（綽號阿堅）於民國106年12月初前某日，與在通訊
    軟體LINE暱稱「HEN」、姓名年籍不詳之成年男子（下稱「
　　HEN」）共同意圖為自己不法所有之詐欺取財犯意聯絡，另
    可預見詐騙集團向不特定民眾詐騙金錢後，為躲避檢警追緝
    並掩飾、隱匿詐欺犯罪所得去向、所在，常利用他人存款帳
    戶、提款卡、密碼以轉帳方式轉出詐欺犯罪所得，製造金流
    斷點，藉此迂迴層轉之方式，切斷詐得款項來源與詐欺犯行
    之關聯，隱匿犯罪所得之來源、去向及所在，而逃避國家之
    追訴、處罰，亦與「HEN」基於利用他人所提供之金融帳戶
    作為詐欺取財及洗錢犯罪工具之犯意聯絡，李堅立及「HEN
    」先於106年12月初某日，在高雄市楠梓區某處，向具有幫
    助詐欺取財及一般洗錢不確定故意之陳冠宇（業經原審以10
    8年度訴字第354號判處罪刑確定）收取其名下台新銀行高雄
    分行帳號000-00000000000000號帳戶（下稱台新銀行帳戶）
    、中國信託銀行南高雄分行帳號000-000000000000號帳戶（
    下稱中國信託帳戶）、國泰世華銀行東高雄分行帳號000-00
    0000000000號帳戶（下稱國泰世華帳戶）、彰化銀行苓雅分
    行帳號000-00000000000000號帳戶（下稱彰化銀行帳戶）等
    帳戶（下稱系爭帳戶）之存摺及提款卡，並取得上開提款卡
    之密碼。
二、李堅立與「HEN」取得系爭帳戶資料後，即由詐騙集團分別
    向許淑霞、鄭淯云、鄭素華、黃麗雪、李陳玉瑛、王金雀（
    下稱許淑霞等6人）施用如附表編號1至6「詐欺方式」欄所
    載之詐術，致許淑霞等6人均陷於錯誤，因而匯款如附表編
    號1至6「匯款金額」欄所載之金額至陳冠宇所有如附表編號
    1至6「匯款帳戶」欄所載之金融帳戶內。惟因附表編號4、5
    詐得之金額發生無法於中國信託帳戶兌領現金之情事，李堅
    立經由詐騙集團得悉上情後，即與詐騙集團基於前開一般洗
    錢之接續犯意聯絡，於106年12月14日16時30分過後至106年
    12月15日10時42分前之某時許，撥打電話予不知情之陳冠宇
    ，向陳冠宇表示李堅立所有之金錢因存入中國信託帳戶無法
    兌領，請開戶人即陳冠宇配含辦理提領事宜，陳冠宇遂於10
    6年12月15日10時42分許，前往高雄市○○區○○○路000號中國
    信託商業銀行，臨櫃申請補發中國信託帳戶之存摺及提款卡
    ，並提領新臺幣（下同）5萬9,000元，再於同日12時20分許
    ，持提款卡至自動櫃員機，自中國信託銀行帳戶內提領1,00
    0元，並將領得現金6萬元全數交予李堅立。嗣因許淑霞等6
    人發覺受騙，乃報警循線查獲上情。
三、案經鄭淯云告訴臺中市政府警察局清水分局、鄭素華告訴臺
    南市政府警察局第六分局、黃麗雪告訴高雄市政府警察局苓
    雅分局移請高雄市政府警察局小港分局報告臺灣高雄地方檢
    察署檢察官偵查起訴。
    理  由
壹、程序部分
    按被告以外之人於審判外之陳述，雖不符刑事訴訟法第159
    條之1至之4等4條之規定，而經當事人於審判程序同意作為
    證據，法院審酌該言詞陳述或書面陳述作成時之情況，認為
    適當者，亦得為證據，同法第159條之5第1項定有明文。本
    判決所引用之證據資料屬於被告以外之人於審判外之言詞、
    書面陳述，查無符合同法第159條之1至之4之情形，並基於
    當事人進行主義中之處分主義，藉由當事人等同意之訴訟行
    為，與法院之介入審查其適當性要件，將原不得為證據之傳
    聞證據，賦予其證據能力。查本案認定事實所引用之卷內被
    告以外之人於審判外之陳述，業據檢察官、上訴人即被告李
    堅立（下稱被告）及其辯護人於本院審理時同意有證據能力
    （見本院卷第263頁），且本院審酌上開證據作成時之情況
    ，尚無不當取供或違反自由意志而陳述等情形，並均與本案
    待證事實具有重要關聯性，認為以之作為本案之證據洵屬適
    當，自均具有證據能力，而得採為認定被告犯罪事實之證據
    。
貳、實體部分
一、訊據被告於本院審理時固不否認有與同案被告陳冠宇（下稱
    陳冠宇）共同交付系爭帳戶予「HEN」之人，而系爭帳戶其
    後成為詐騙集團之洗錢工具部分，係構成幫助犯罪（見本院
    卷第263、307至309、347頁），惟矢口否認有共同犯詐欺取
    財罪及一般洗錢罪之犯行，辯稱：其與「HEN」之人約在106
    年間於社交軟體臉書上認識，因為陳冠宇要出售系爭帳戶之
    事，才與陳冠宇及「HEN」加入LINE3人群組。其未於106年1
    2月15日上午撥打電話給陳冠宇，叫陳冠宇去中國信託銀行
    補發提款卡及領錢，當日也沒有從陳冠宇哪裡拿到金錢，是
    陳冠宇積欠其債務，其是有叫陳冠宇於106年12月3日去郵局
    提領2萬元給其（見本院卷第349至353頁）。經查：
  ㈠如附表編號1至6所示被害人許淑霞等6人經不詳成年男子施以
    如附表編號1至6「詐欺方式」欄所載之詐術，致其等陷於錯
    誤，分別依指示於如附表編號1至6所示之時間，匯款如附表
    編號1至6「匯款金額」欄所載之金額至如附表編號1至6「匯
    款帳戶」欄所載陳冠宇之系爭帳戶等節，業據證人即被害人
    許淑霞等6人分別證述明確（見警卷第25至27、29至31、33
    至35、37至38、39至41、43至45頁），並有：⒈鹽埕派出所
    受理各類案件紀錄表、受理刑事案件報案三聯單、受理詐騙
    帳戶通報警示簡便格式表（見警卷第47至49、53頁）、內政
    部警政署反詐騙案件紀錄表（見警卷第51、99、109、123頁
    ）、金融機構聯防機制通報單（見警卷第55、71、87至89、
    125頁）、鄭素華提出之郵政跨行匯款申請書（見警卷第57
    頁）、⒉凱旋路派出所受理刑事案件報案三聯單、受理各類
    案件紀錄表、受理詐騙帳戶通報警示簡便格式表（見警卷第
    61至63、69頁）、內政部警政署反詐騙諮詢專線紀錄表（見
    警卷第65至67、81至83頁）、黃麗雪提出之高雄銀行入戶電
    匯匯款回條（見警卷第73頁）、⒊白河派出所受理刑事案件
    報案三聯單、受理各類案件紀錄表、受理詐騙帳戶通報警示
    簡便格式表（見警卷第77至7頁、85頁）、李陳玉瑛提出之
    郵政跨行匯款申請書（見警卷第91頁）、李陳玉瑛提出之對
    話紀錄（見警卷第93頁）、⒋福德二路派出所受理刑事案件
    報案三聯單、受理各類案件紀錄表、受理詐騙帳戶通報警示
    簡便格式表（見警卷第95至97、101頁）、王金雀提出之國
    泰世華商業銀行存款憑證（見警卷第103頁）、⒌梧棲分駐所
    受理刑事案件報案三聯單、受理各類案件紀錄表、受理詐騙
    帳戶通報警示簡便格式表（見警卷第105至107頁）、鄭淯云
    提出之交易明細及三勝報關行有限公司請款單（見警卷第11
    5至117頁）、⒍東寧派出所受理刑事案件報案三聯單、受理
    各類案件紀錄表（見警卷第119至121頁）、許淑霞提出之彰
    化銀行匯款回條聯（見警卷第129頁）等附卷可佐，已可認
    定被害人許淑霞等6人確經不詳成年男子施以如附表編號1至
    6「詐欺方式」欄所載之詐術，致其等陷於錯誤而支付如附
    表編號1至6所示之金額。次查，被告及陳冠宇均否認有撥打
    電話予許淑霞等6人，另依許淑霞等6人於警詢所為之證述，
    至多僅能證明對其等實行本案詐欺取財之行為人僅有一人，
    且為男子。
  ㈡被害人許淑霞等6人因受詐欺而匯款之系爭帳戶，係由陳冠宇
    所申設。又陳冠宇有於106年12月15日10時42分許前往高雄
    市○○區○○○路000號中國信託商業銀行，臨櫃申請補發中國信
    託帳戶之存摺及提款卡，同日並提領5萬9,000元；再於同日
    12時20分許，持提款卡至自動櫃員機，自中國信託帳戶內提
    領1,000元，共計6萬元之事實，業據證人陳冠宇於警詢、偵
    查中、原審及本院審理時證述明確（見警卷第6、9至10、15
    至16頁、偵卷第54頁，原審訴緝卷第148、150頁、本院卷第
    311至317頁），並有系爭銀行帳戶之開戶資料及交易明細表
    （見警卷第135至149頁）、中國信託商業銀行108年8月14日
    函附中國信託帳戶之存摺掛失止付申請暨補領新摺申請書、
    掛失補發/換發金融卡申請書（見原審卷第57至65頁）等在
    卷可稽。
  ㈢因此，本案所應審究者，為被告有無命陳冠宇前往中國信託
    銀行補辦存摺及提款卡，並從帳戶裡提款後受領陳冠宇交付
    之6萬元；及被告是否有實際參與通訊軟體LINE暱稱「HEN」
    之人之詐騙集團實行本案犯行，經查：
  ⒈證人陳冠宇歷次陳述如下：
  ⑴於警詢時供稱：因為之前我有向被告借錢，當時沒有工作所
    以沒錢還他，被告就說看我有沒有銀行存摺、提款卡，1本
    可以賣1萬元，我於106年12月初就把系爭帳戶拿去被告位在
    高雄市楠梓區的住處給被告，被告再交給九州娛樂公司人員
    。我都沒有拿到錢，被告說是我欠他的錢（此文義應指系爭
    帳戶賣得金錢充作抵償陳冠宇對被告之欠款）。後來被告跟
    我說中國信託裡面的錢是被告的，要我去銀行提領出來給他
    ，我於106年12月15日10時42分在高雄市○○區○○○路000號中
    國信託銀行臨櫃提領，提領後全部都拿給被告（見警卷第8
    至10頁、第14頁）。
  ⑵於偵查中證稱：系爭帳戶是以1本抵1萬元的方式交給被告，
    不知道被告交給何人使用，後來被告說中國信託帳戶的存摺
    及提款卡不見了，叫我去補辦，說裡面有被告客人給被告的
    小費、台費等，要我把裡面的錢領出來給被告，我就直接在
    大順陸橋跟九如路那邊的中國信託分行臨櫃辦理補發存摺及
    提款卡，並臨櫃提領現金（見偵卷第51至53頁）。
  ⑶於原審審理時證稱：之前我拜託被告幫忙買毒品，在幫忙買
    毒品的過程中發生意外，被告表示我欠被告錢，存摺1本可
    賣1萬元，可以讓我抵債。李堅立有把我拉進去一個群組，
    群組內除了我跟被告外，還有另外一個人，被告說該人是九
    州娛樂的人，在群組內是談論要提供哪幾個帳戶的事情，我
    提供了4個帳戶的存摺，但沒有拿到錢。有一天早上被告跟
    我聯絡，說我的中國信託銀行帳戶的存摺、提款卡都不見了
    ，叫我去補辦存摺、提款卡，順便把被告朋友匯給被告的錢
    領出來交給被告，當天因為補辦存摺，所以從帳戶內先扣1,
    000元，我有向被告表示這樣裡面只有5萬9,000元，李堅立
    就叫我先領5萬9,000元，我就先領了5萬9,000元交給被告，
    並跟被告拿了1,000元後存入本案中國信託銀行帳戶內，再
    領出1,000元，也交給被告，共提領了6萬元，全數都交給被
    告（見原審訴字卷第109至113頁）；其復於原審審理時具結
    證稱：106年12月15日前一天或當天早上，被告跟我說我中
    國信託帳戶之存摺及提款卡不見了，叫我去補辦存摺及提款
    卡，順便把裡面的錢領出來，再拿去給被告，被告說帳戶內
    是被告的錢（見原審訴緝卷第145至147頁、151、154至155
    頁）。
  ⑷於本院審理時證稱：被告說我欠錢，實際上我並沒有欠被告
    錢，本院卷171至177頁被證一之借據及本票確實為我所親簽
    。106年12月3日其有去郵局提領2萬元還給被告，另外在106
    年12月15日也有去領錢並前往高雄市楠梓區御宿汽車旅館外
    ，當時我是坐在計程車裡面，打開車窗將錢交給被告，所以
    被告當時有無住宿、是否已經退房均不清楚。該筆6萬元被
    告說是他自己的錢，被告表示提款卡不知為何原因丟了，叫
    我去補辦並把錢提領給被告等語（見本院卷第311至317頁）
    。
  ⒉再以系爭帳戶交易明細分析（見警卷第135至137、145、149
    頁），陳冠宇於106年12月15日10時42分許臨櫃提領中國信
    託帳戶內之款項時，中國信託帳戶之餘額為6萬15元，國泰
    世華帳戶之餘額為60元，彰化銀行帳戶餘額為0元，台新銀
    行帳戶之餘額為15萬9,968元，且被害人李陳玉瑛、黃麗雪
    分別於106年12月14日13時55分、同日14時44分許因遭詐騙
    而將款項匯入本案中國信託銀行帳戶內，陳冠宇再於106年1
    2月15日上午前往中國信託銀行臨櫃補發存摺、提款卡並提
    領所有現金。
  ⒊依據證人陳冠宇前開歷次陳述及上開證據方法綜合判斷，已
    可證明：
  ⑴陳冠宇確實曾有欠款被告之情事，因而陳冠宇販賣系爭帳戶
    時，被告未將賣得價金交付陳冠宇，而充作先前欠款之部分
    清償。其次，陳冠宇於交付系爭帳戶之行為，至多僅能證明
    僅係基於幫助詐欺取財及幫助一般洗錢犯意而為，本案並無
    積極證據證明陳冠宇有參與被告及「HEN」所實行附表所示
    之詐欺取財及一般洗錢犯行，亦無法證明有何犯意聯絡及行
    為分擔。再者，附表編號4、5詐得金額發生無法於中國信託
    帳戶兌領現金之情事，由證人陳冠宇歷次陳述可知，因陳冠
    宇僅知悉被告自稱中國信託帳戶之金錢係被告所有，亦無法
    證明陳冠宇明知或可得而知此部分之金錢乃詐騙集團詐欺取
    財既遂之犯罪所得，遂受被告委託前往提領現金並交付予被
    告，難認陳冠宇就附表編號4、5所示之領款行為，與被告及
    「HEN」有何犯意聯絡及行為分擔。另觀諸本案卷證資料，
    僅能證明陳冠宇於交付系爭帳戶後，除經被告聯繫前往領款
    外，均無證據證明陳冠宇有與被告及「HEN」再為聯繫，而
    得知悉本案實際之詐欺取財及一般洗錢犯行，自不得遽認陳
    冠宇就附表所示犯行乃三人以上詐欺取財罪之共同正犯。起
    訴意旨就此部分即有誤認，而應補充更正之。至於原審於10
    8年訴字第354號認定陳冠宇附表編號4、5係三人以上詐欺取
    財罪之共同正犯，惟本院另予認定如前並於前開理由敘明，
    本即不受上開判決之拘束，附此敘明。
  ⑵其次，陳冠宇並不知悉原所交付之中國信託帳戶存摺及提款
    卡遺失無法提領，此係由被告向陳冠宇親自告知始得知。再
    以下述時序而言，附表一編號4、5之被害人係於106年12月1
    4日13時49分、14時30分匯款至中國信託帳戶，被告於翌日
    上午即告知中國信託帳戶無法提領，陳冠宇旋即前往中國信
    託銀行，並於106年12月15日10時42分、12時20分提領現金
    ；附表一編號5之被害人其後得悉遭受詐騙，而於同日13時4
    7分報案（見警卷第79頁），佐以證人陳冠宇前開歷次陳述
    均指稱被告表示匯入該帳戶之金錢為第三人要給予被告之金
    錢。依據上開證據資料綜合判斷，足可認定遭詐騙集團所利
    用中國信託帳戶，已有被害人匯入被騙款項，中國信託帳戶
    無法提領一事自僅有該詐騙集團所能得悉，則被告能告以陳
    冠宇上情，自係接獲詐騙集團之情資所致；又依陳冠宇之歷
    次證述，被告始終陳稱中國信託帳戶無法提領之金錢為其所
    有，再以系爭帳戶本係販售予通訊軟體LINE暱稱「HEN」之
    人而成為詐騙集團之洗錢工具，被告竟向陳冠宇陳稱賣予詐
    騙集團成為洗錢工具之中國信託帳戶，其內金錢為被告所有
    ，已可認定被告確屬本案詐欺集團成員之一而為共同被告；
    佐以被告於警詢時已自承係其自行在網路上搜尋「收簿子」
    用語（見警一卷第15頁），可認本案係由被告出面擔任收簿
    手，先向陳冠宇取得系爭帳戶後，再交付「HEN」所屬詐騙
    集團，作為詐欺取財及洗錢之工具，附表所示被害人因受詐
    騙而匯款至系爭帳戶，其後詐騙集團車手無法從中國信託帳
    戶提領現金，遂緊急聯絡能與陳冠宇聯繫之收簿手即被告，
    再由被告於翌日命陳冠宇親自辦理領款事宜，並利用不知情
    之陳冠宇領得現金後，再交付被告。
  ⑶至於附表所示詐欺取財及一般洗錢犯行，尚無積極證據證明
    陳冠宇乃三人以上詐欺取財罪之共同正犯，業如前述，本於
    罪證有疑，利於被告原則，依據全案之證據資料亦無從證明
    及認定除被告及「HEN」之外，尚有何第三人參與本案詐欺
    取財犯行。起訴意旨就此部分同有誤認，亦應補充更正之。
  ⒋被告所辯不足採信部分：
  ⑴被告雖有以下抗辯，即：①於警詢時陳稱：我在106年11月底
    或12月初在高雄市楠梓區興楠路上的全家，陳冠宇把存摺、
    提款卡交給九州娛樂的「HEN」，在場只有我、陳冠宇跟「H
    EN」共3人。後來我找陳冠宇要錢，陳冠宇跟我說陳冠宇朋
    友有匯錢給陳冠宇，去銀行領錢後就可以還我了，陳冠宇就
    帶我去三民區九如路的中國信託臨櫃領錢，陳冠宇拿2萬元
    還我（見警卷第20至22頁）。②於原審審理時陳稱：陳冠宇
    有去他家附近九如路的中國信託ATM領錢，陳冠宇拿了2萬元
    給我等語（見原審訴緝卷第170至172頁）。惟依據上開證據
    方法綜合判斷，被告與陳冠宇先前因有債務關係，陳冠宇乃
    於106年12月2日自郵局領款2萬元交付被告以為清償，此與1
    06年12月15日被告指示不知情之陳冠宇領款6萬元並為收受
    ，乃屬二事，被告上開辯解當係就上開二事有所誤記，但仍
    不足為被告有利之認定。
  ⑵陳冠宇已將系爭帳戶之存摺、提款卡交付予他人，已對該存
    摺、提款卡之使用情形失去控制，亦無從知悉帳戶內款項之
    流動情形，且陳冠宇交付中國信託帳戶時，其內之餘額所剩
    無幾，陳冠宇既已知悉系爭帳戶已賣予他人而無從管領，亦
    無從查悉其金流，則陳冠宇何以為了已賣出之中國信託帳戶
    而前往辦理臨櫃提款，確如陳冠宇歷次陳述，即係基於被告
    之指示，並將全數領得款項後，旋即前往汽車旅館外交付予
    被告，是被告以未曾與陳冠宇見面且收受金錢為辯，不足採
    信。
  ㈣綜上所述，本案事證明確，被告犯行堪以認定，應依法論科
    。
二、論罪
  ㈠核被告就附表編號1至6所為，均係犯刑法第339條第1項之詐
    欺取財罪、及洗錢防制法第14條第1項一般洗錢罪，共6罪。
    又本案並無積極證據證明被告係以三人以上共同犯之，亦無
    證據證明陳冠宇有參與前述犯行，業如前述，檢察官起訴認
    被告係犯刑法第339條之4第1項第2款之三人以上共同犯詐欺
    取財罪，即有未恰，惟因社會基礎事實同一，且經本院於審
    判期日告以上開法條並保障被告之訴訟防禦權，自應變更起
    訴檢察官之起訴法條如前。
  ㈡核被告就附表編號4至5所為，均係犯刑法第339條第1項之詐
    欺取財罪、及洗錢防制法第14條第1項一般洗錢罪，業如前
    述，被告因附表編號4至5犯罪所得之提領，欲轉出詐欺犯罪
    所得，隱匿犯罪所得之去向，利用不知情之陳冠宇全數提領
    之，亦如前述，是附表編號4至5其後之提領金錢，與其等先
    前之一般洗錢犯行，自係基於基於單一一般洗錢之犯意，於
    密切接近之時間所實行，侵害法益同一，各行為之獨立性極
    為薄弱，依一般社會健全觀念，在時間差距上，難以強行分
    開，在刑法評價上，以視為數個舉動之接續施行，合為包括
    之一行為予以評價，較為合理者，各應論以附表編號4至5所
    犯洗錢防制法第14條第1項一般洗錢罪之接續犯。被告以一
    行為犯刑法第339條第1項詐欺取財罪及洗錢防制法第14條第
    1項一般洗錢罪，為想像競合犯，上開6罪均應從一重以洗錢
    防制法第14條第1項一般洗錢罪處斷。被告與「HEN」之人就
    前開所示犯行，均有犯意聯絡及行為分擔，應論以共同正犯
    。被告就附表編號1至6所示之一般洗錢罪之6罪犯行，犯意
    各別，行為互殊，應予分論併罰。
  ㈢刑之加重事由：
  ⒈被告前因施用毒品案件，經臺灣高雄方法院分別以101年度審
    易字第1925號、102年度簡字第1541號判決各判處有期徒刑3
    月、3月確定，嗣經同院以103年度聲字第1312號裁定應執行
    有期徒刑5月確定（下稱甲案）；再因施用毒品案件，經同
    院以102年度簡字第2070號判決判處有期徒刑5月確定（下稱
    乙案）；甲、乙兩案經接續執行（另執行拘役45日），於10
    3年11月19日執行完畢出監等情，有臺灣高等法院被告前案
    紀錄表在卷可佐（見本院卷第55至59頁），其於受徒刑之執
    行完畢，5年以內故意再犯本件有期徒刑以上之6罪，均為累
    犯。
  ⒉依司法院釋字第775號解釋文意旨，現行累犯規定係因「不分
    情節，基於累犯者有其特別惡性及對刑罰反應力薄弱等立法
    理由，一律加重最低本刑，於不符合刑法第59條所定要件之
    情形下，致生行為人所受之刑罰超過其所應負擔罪責之個案
    ，其人身自由因此遭受過苛之侵害部分，對人民受憲法第8
    條保障之人身自由所為限制，不符憲法罪刑相當原則，牴觸
    憲法第23條比例原則。」而經宣告違憲並有修正之必要，然
    上開解釋文已揭示「不分情節」、「特別惡性」、「刑罰反
    應力薄弱」、「致生行為人所受之刑罰超過其所應負擔罪責
    之個案」、「人身自由因此遭受過苛之侵害」、「比例原則
    」等審查基準，俾供法院就具體個案應依該解釋意旨，裁量
    是否加重最低本刑，以避免罪刑不相當之情形發生。經查：
    本案犯罪類型為詐欺取財及一般洗錢罪，固與被告先前所犯
    罪名為不同類型，然而罪質相異之非同類型累犯仍屬刑法第
    47條第1項之適用範圍，司法院前開解釋意旨亦未指明罪質
    非同類型之累犯應予限縮不適用。其次，被告所犯上開6罪
    乃危害社會秩序重大之詐騙集團犯罪，其情節不可謂不重大
    ，其於歷審審理時一再否認犯行，足證被告刑罰反應力薄弱
    ，另斟酌一般洗錢罪得加重法定刑之範圍，如以累犯加重，
    亦不致生違反罪責原則及比例原則，亦無過苛侵害情事存在
    ，被告所犯上開6罪均應論以累犯，並加重其刑。
三、撤銷改判之理由：
  ㈠原審就此部分予以論罪科刑，固非無見，惟查：
  ⒈被告就附表所示6罪另有違反洗錢防制法第14條第1項一般洗
    錢罪犯行，原審就此未予論斷（見原審判決第9頁第15至17
    行），即有違法不當。
  ⒉被告就附表編號4、5部分係與「HEN」共犯刑法第339條第1項
    之詐欺取財罪及一般洗錢罪，原審就此認定此部分被告係與
    「HEN」、陳冠宇共同犯刑法第339條之4第1項第2款之三人
    以上共同犯詐欺取財罪（見原審判決第9頁第16至17行、第1
    0頁第8至9行），亦有違誤。
  ⒊本案被告就附表編號4、5部分所取得之犯罪所得為6萬元，業
    據陳冠宇歷次陳述一致而明確，被告雖曾辯稱僅取得2萬元
    ，惟此部分係屬陳冠宇先前積欠之債務，尚與本案無關，業
    如前述，原審就被告以積欠債務作為本案抗辯，亦認不可信
    （見原審判決第8頁第21行至9頁第11行），然原審忽略陳冠
    宇歷次陳述及中國信託帳戶之提領資料等證據方法，又採用
    被告所辯僅取得2萬元之片面說詞，而僅沒收2萬元犯罪所得
    ，即有理由矛盾。
  ⒋原審判決於事實欄記載「李堅立（綽號阿堅）於民國106年12
    月初前某日，加入由姓名年籍不詳之成年人所組成之詐欺集
    團。」（見原審判決第1頁第14至15行），已認定被告有參
    與詐欺集團之犯罪組織，惟未於理由說明如何參與之情，而
    有理由不備（詳後述不另為無罪之諭知部分）。被告提起上
    訴，求為無罪諭知，固無理由，然原判決既有上開違誤，自
    應由本院將原判決撤銷改判。
  ㈡科刑
  ⒈各罪之刑罰裁量：爰以行為人責任為基礎，審酌被告正值青
    壯年，非無謀生能力，不思循正當管道賺取金錢，為求以快
    速、輕鬆之方式獲取財物，竟與「HEN」共同詐取毫不認識
    之被害人許淑霞等6人之財物，並指示不知情之陳冠宇提領
    如附表編號4、5所示款項，造成被害人許淑霞等6人之財物
    損失，並危害社會金融秩序等犯罪動機、目的、手段、與被
    害人之關係及犯罪參與程度，兼衡附表編號1至6所示被害人
    許淑霞等6人受騙金額之多寡等犯罪所生損害；又被告於本
    院審理時自稱其係國中畢業之智識程度，從事服務業、月薪
    約2萬6,000元、未婚之生活狀況（見本院卷第357頁）；而
    被告犯後至本院審理時始坦承輕罪，一再否認本案犯行，難
    認有悔悟之心，且迄今均未賠償被害人許淑霞等6人所受損
    失等犯後態度等一切情狀，分別就附表編號1至6所示犯行量
    處如附表編號1至6「主文」欄所示之刑，另就併科罰金部分
    諭知罰金如易服勞役之折算標準。
  ⒉定應執行刑：
  ⑴按數罪併罰之定應執行之刑，係出於刑罰經濟與責罰相當之
    考量，並非予以犯罪行為人或受刑人不當之利益，相較於刑
    法第57條所定科刑時應審酌之事項係對一般犯罪行為之裁量
    ，定應執行刑之宣告，乃對犯罪行為人本身及所犯各罪之間
    的總檢視，除應考量行為人所犯數罪反應出之人格特性，並
    應權衡審酌行為人之責任與整體刑法目的及相關刑事政策，
    在量刑權之法律拘束性原則下，依刑法第51條第5款之規定
    ，採限制加重原則，以宣告各刑中之最長期為下限，各刑合
    併之刑期為上限，但不得逾30年，資為量刑自由裁量權之外
    部界限，並應受法秩序理念規範之比例原則、平等原則、責
    罰相當原則、重複評價禁止原則等自由裁量權之內部界限之
    支配，使以輕重得宜，罰當其責，俾符合法律授與裁量權之
    目的，以區別數罪併罰與單純數罪之不同，兼顧刑罰衡平原
    則。
  ⑵經查：被告所犯如附表編號1至6所示之犯行，被害人並不相
    同，但犯罪手法相似，性質相同，犯罪時間均集中於106年1
    2月中旬，且所犯上開數罪之類型，均屬侵害財產法益及危
    害經濟秩序之罪，及其整體犯罪參與程度係屬收簿手，又使
    不知情之人接續為一般洗錢犯行而使犯罪所得得以隱匿，計
    有6名被害人受騙等犯前開數罪等各罪行為模式與時間關連
    性，及被告依各該具體犯罪事實所呈現整體犯行之應罰適當
    性，定其應執行之刑如主文第二項所示，另就併科罰金部分
    諭知如易服勞役之折算標準。
  ⒊沒收：
  ⑴按犯罪所得，屬於犯罪行為人者，沒收之；前二項之沒收，
    於全部或一部不能沒收或不宜執行沒收時，追徵其價額，刑
    法第38條之1第1項前段、第3項分別定有明文。然犯罪所得
    之財物，係以實際所得者為限，苟無所得或尚未取得者，即
    無從為沒收、追徵或以財產抵償之諭知。又共同正犯犯罪所
    得之沒收，屬於被告刑罰權範圍之問題，應就各人之實際所
    得而為沒收，不應令之負連帶沒收之責任。是以界定犯罪不
    法利得之範圍應著眼於行為人因犯罪之實際利得，尤於數人
    共同犯罪之情形，洵應參酌其等分工模式及因犯罪各可獲得
    之利益而分別認定沒收範圍。
  ⑵經查：被害人黃麗雪、李陳玉瑛因受騙，各匯入中國信託帳
    戶3萬元（共計6萬元），經陳冠宇親自提領6萬元並全數交
    付被告，業如前述，且無其他證據足認被告有將6萬元犯罪
    所得送回詐騙集團，應認該6萬元仍屬被告實際取得並保有
    ，應依刑法第38條之1第1項前段規定，就如附表編號4、5所
    犯共同詐欺取財罪項下宣告沒收，且因此部分犯罪所得均未
    扣案，應依同條第3項規定，諭知於全部或一部不能沒收或
    不宜執行沒收時，追徵其價額，併依刑法第40條之2第1項規
    定併執行之。至於附表編號1至3、6之犯罪所得，查無證據
    證明被告有實際取得或分得利益，爰不為沒收諭知。
四、不另為無罪之諭知部分：
  ㈠檢察官起訴意旨另以：「李堅立、陳冠宇於民國106年12月間
    ，與數名不詳人士組成詐騙集團，共同意圖為自己不法之所
    有而基於三人以上犯詐欺取財罪之犯意聯絡...」（見本院
    卷第11頁起訴書犯罪事實欄第1至2行），而原審於判決事實
    欄亦認定「李堅立（綽號阿堅）於民國106年12月初前某日
    ，加入由姓名年籍不詳之成年人所組成之詐欺集團。」（見
    原審判決第1頁第14至15行）因認被告涉犯組織犯罪防制條
    例第3條第1項後段之參與犯罪組織罪嫌。
  ㈡按犯罪事實應依證據認定之，無證據不得認定犯罪事實，又
    不能證明被告犯罪者，應諭知無罪之判決，刑事訴訟法第15
    4條第2項、第301條第1項分別定有明文。況刑事訴訟法第16
    1條第1項及刑事妥速審判法第6條亦規定，檢察官就被告犯
    罪事實，應負舉證責任，並指出證明之方法，是檢察官對於
    起訴之犯罪事實，應負提出證據及說服之形式及實質舉證責
    任，倘其所提出之證據，不足為被告有罪之積極證明，或其
    指出證明之方法，無從說服法院以形成被告有罪之心證，基
    於無罪推定之原則，自應為被告無罪判決。
  ㈢組織犯罪防制條例第3條第1項後段之參與犯罪組織罪為故意
    犯，行為人係應就其所參與之組織為持續性或牟利性之有結
    構性組織非為立即實施犯罪而隨意組成具有認識外，並有參
    與加入組織之意願，始能論以參與犯罪組織罪。經查：檢察
    官於起訴事實欄、原審於事實欄記載被告涉有組成、加入（
    應為參與）犯罪組織罪嫌，依據檢察官所提出被告之陳述、
    同案被告陳冠宇之證述、本案被害人即告訴人證述，及同案
    被告陳冠宇申請資料、被害人相關報案紀錄、匯款單據、轉
    帳明細、通訊對話資料等證據方法，僅能證明被告犯有本案
    前開論罪科刑之罪名，但上述證據方法對於被告何時、如何
    加入犯罪組織，及被告於該組織之各項聯繫與具體分工情況
    ，均付之闕如，難認檢察官就此部分已盡其形式及實質舉證
    責任，亦難認原審就此已為證據調查並於理由說明，而有判
    決理由不備之違誤，被告涉犯參與犯罪組織罪嫌即屬不能證
    明，此部分本應諭知無罪，惟因與上開論罪部分間具有想像
    競合犯之裁判上一罪關係，爰不另為無罪之諭知。
五、同案被告陳冠宇就本案犯行部分，業據原審先以108年度訴
    字第354號判處罪刑，並為沒收及追徵確定，附此敘明。
據上論結，應依刑事訴訟法第369條第1項前段、第364條、第300
條、第299條第1項前段，判決如主文。
本案經檢察官王朝弘提起公訴，檢察官劉宗慶到庭執行職務。
中　　華　　民　　國　 110　　年　　12　　月　　8 　　日
                  刑事第七庭    審判長法  官  李璧君
                                      法  官  石家禎
                                      法  官  李東柏
以上正本證明與原本無異。
如不服本判決應於收受本判決後20日內向本院提出上訴書狀，其
未敘述上訴理由者，並得於提起上訴後20日內向本院補提理由書
狀（均須按他造當事人之人數附繕本）「切勿逕送上級法院」。
中　　華　　民　　國　　110 　年　　12　　月　　8 　　日
　　　　　　　　　　　　　　　　　　　書記官  王紀芸
附錄本判決論罪科刑法條：
刑法第339條第1項
意圖為自己或第三人不法之所有，以詐術使人將本人或第三人之
物交付者，處5年以下有期徒刑、拘役或科或併科50萬元以下罰
金。
洗錢防制法第14條第1項
有第2條各款所列洗錢行為者，處7年以下有期徒刑，併科新臺幣
5百萬元以下罰金。
附表：
編號 被害人 詐欺方式 匯款時間 匯款金額（新臺幣）     匯款帳戶 陳冠宇提領時間(民國)、提領金額     主文 1 許淑霞 詐欺集團成員於民國106 年12月13日10時30分許，撥打電話向許淑霞佯稱係其外甥許家豐，需借款云云，致許淑霞陷於錯誤，於右列時間，匯款至右揭帳戶。 106年12月13日11時   本案國泰 世華帳戶 無 李堅立共同犯 一般洗錢罪， 累犯，處有期 徒刑柒月，併 科罰金新臺幣 參萬元，罰金 如易服勞役， 以新臺幣壹仟 元折算壹日。    5萬元    2 鄭淯云 （提告 ）     詐欺集團成員於106年12月14日10時30分許，撥打電話向鄭淯云佯稱係其外甥鄭文仁，因房子被法拍急需借款云云，致鄭淯云陷於錯誤，於右列時間，匯款至右揭帳戶。  106年12月14日11時56分    本案彰化 銀行帳戶 無 李堅立共同犯 一般洗錢罪， 累犯，處有期 徒刑捌月，併 科罰金新臺幣 肆萬元，罰金 如易服勞役， 以新臺幣壹仟 元折算壹日。    15萬元（另產生10元手續費，起訴書誤載為15萬10元應予更正）    3 鄭素華 （提告 ）     詐欺集團成員於106年12月14日12時許，撥打電話向鄭素華佯稱係其姪兒鄭文仁，因要買被法拍的房子，需借款云云，致鄭素華陷於錯誤，於右列時間，匯款至右揭帳戶。       106年12月14日12時34分   本案台新 銀行帳戶 無 李堅立共同犯 一般洗錢罪， 累犯，處有期 徒刑拾月，併 科罰金新臺幣 伍萬元，罰金 如易服勞役， 以新臺幣壹仟 元折算壹日。    30萬元    4 黃麗雪 （提告 ）     詐欺集團成員先於106年12月13日14時30分許，撥打電話向黃麗雪佯稱係其朋友董照桂，告知其已變更電話號碼，嗣於翌（14）日再撥打電話向黃麗雪佯稱係董照桂，因家裡有變故需借款云云，致黃麗雪陷於錯誤，於右列時間，匯款至右揭帳戶。         106年12月14日14時30分    本案中國 信託銀行 帳戶     106年12 月15日10 時42分       李堅立共同犯 一般洗錢罪， 累犯，處有期 徒刑壹年，併 科罰金新臺幣 參萬元，罰金 如易服勞役， 以新臺幣壹仟 元折算壹日。 未扣案犯罪所 得新臺幣參萬 元沒收，於全 部或一部不能 沒收或不宜執 行沒收時，追 徵其價額。      3萬元  5萬9000元（其中2 萬9,000 元為李陳玉瑛所匯入）   5 李陳玉 瑛（起 訴書誤 載為李 陳玉英 ，應予 更正） 詐欺集團成員於106年12月14日12時許，撥打電話向李陳玉瑛佯稱係其姪兒陳武新，需借款云云，致李陳玉瑛陷於錯誤，於右列時間，匯款至右揭帳戶。     106年12月14日13時49分     本案中國 信託銀行 帳戶     106年12月15日12時20分   李堅立共同犯 一般洗錢罪， 累犯，處有期 徒刑壹年，併 科罰金新臺幣 參萬元，罰金 如易服勞役， 以新臺幣壹仟 元折算壹日。 未扣案犯罪所 得新臺幣參萬 元沒收，於全 部或一部不能 沒收或不宜執 行沒收時，追 徵其價額。      3萬元  1,000元  6 王金雀 詐欺集團成員於106年12月14日12時許，撥打電話向王金雀佯稱係其姪兒陳武新，需借款云云，致王金雀陷於錯誤，於右列時間，匯款至右揭帳戶。          106年12月14日13時30分    本案國泰 世華銀行 帳戶     無 李堅立共同犯 一般洗錢罪， 累犯，處有期 徒刑柒月，併 科罰金新臺幣 參萬元，罰金 如易服勞役， 以新臺幣壹仟 元折算壹日。    6萬元